臺灣臺北地方法院民事判決
109年度重訴字第345號
原      告  瑞華國際興業有限公司

法定代理人  謝雪芳  
訴訟代理人  王志哲律師
被      告  蕭明育  

            詹全仁  

            吳健生  
共      同
訴訟代理人  連堂凱律師
複  代理人  孫羽力律師
共      同
訴訟代理人  鍾佩君律師
上列當事人間請求返還不當得利等事件，本院於民國111年1月26
日言詞辯論終結，判決如下：
    主      文
一、原告之訴及其假執行之聲請均駁回。
二、訴訟費用由原告負擔。
    事實及理由
壹、程序方面
    原告起訴時請求被告連帶給付新臺幣（下同）11,440,000元
    本息，嗣於訴訟繫屬中減縮訴之聲明，改為請求被告詹全仁
    給付960,000元本息，請求被告蕭明育、吳健生連帶給付4,9
    60,000元本息（見本院卷二第35頁），依民事訴訟法第255
    條第1項第3款規定，應准許其減縮。
貳、實體方面
一、原告主張：
　㈠原告於民國95年3月22日取得名人世界大廈內門牌號碼臺北市
    ○○區○○○路0段000號地下1樓房屋之所有權（下稱系爭地下室
    ），並於同年3月24日將之出租予訴外人統一佳佳股份有限
    公司（下稱統一佳佳公司），供其經營「統一健身俱樂部」
    。因前手、原承租人即訴外人統合開發股份有限公司（下稱
    統合公司）告知系爭地下室須每月繳納25,000元之管理費予
    名人大廈A棟管理委員會（下稱A棟管委會）、另每月繳納80
    ,000元之管理費予名人世界大廈總管理委員會（下稱總管委
    會），原告不疑有他，遂與統一佳佳公司約定，由該公司代
    原告按月繳納管理費，以為租金給付。
　㈡然而，總管委會並非經全體住戶開會成立，並非合法之管理
    組織，各住戶亦未繳納管理費予總管委會。被告詹全仁於92
    、93、96年擔任總管委會主任委員，蕭明育自102年至110年
    7月擔任總管委會主任委員，吳健生則自102年至110年擔任
    總管委會之總幹事，明知總管委會未經合法成立，多年來矇
    騙原告，屢屢上門要求統一佳佳公司繳納管理費，原告受騙
    而於95年4月至107年2月共143個月期間內，均按月給付80,0
    00元管理費予總管委會，前後已給付11,440,000元。爰依民
    法第179條、第184條第1項前段、第185條規定，請求詹全仁
    返還96年12個月份之管理費960,000元，請求蕭明育、吳健
    生連帶返還102年1月至107年2月共62個月份之管理費4,960,
    000元。
　㈢訴之聲明：
    ⒈被告詹全仁應給付原告960,000元，及自起訴狀繕本送達翌
      日起至清償日止，按週年利率5％計算之利息。
    ⒉被告蕭明育、吳健生應連帶給付原告4,960,000元，及自起
      訴狀繕本送達翌日起至清償日止，按週年利率5％計算之利
      息。
　　⒊願供擔保，請准宣告假執行。
二、被告則以：名人世界大廈社區設有各梯棟之管理委員會，負
    責各梯棟共用部分之管理維護，並向各梯棟住戶收取管理費
    ，彼此財務、管理均相互獨立。總管委會則成立於91年1月1
    日，負責管理維護社區全體之水塔、消防設備、高壓電氣設
    備、中庭花園等設施。系爭地下室位在中庭花圃下方，橫跨
    各棟之範圍，故由總管委會統一收取管理費，但所收取之管
    理費均由總管委會用於管理、維護社區全體不可分割之事務
    ，並非由被告3人個人收取花用。歷年來因住戶未能積極參
    與，總管委會、各棟管委會未能依公寓大廈管理條例報請備
    查，但均長年運作至今，住戶均無異議，各梯棟管委會亦持
    續將電費給付予總管委會，可見社區全體住戶已經形成默示
    分管契約，原告長年來也享受總管委會之服務，自應繳納管
    理費。原告主張被告有侵權行為、不當得利，均無理由等語
    ，資為抗辯，並聲明：㈠原告之訴及其假執行之聲請均駁回
    。㈡如受不利判決，願供擔保，請准宣告免為假執行。
三、本院之判斷：
　㈠查原告於95年3月22日取得系爭地下室之所有權，並於同年3
    月24日將之出租予統一佳佳公司，供其經營「統一健身俱樂
    部」等情，有建物登記第一類謄本、房屋租賃契約書及公證
    書在卷可詳（見本院卷一第159-175頁）。又原告於95年4月
    起至107年2月止共143個月之期間，曾自己或委由統一佳佳
    公司每月將80,000元，共11,440,000元匯入華南銀行瑞祥分
    行戶名：「名人大廈總管理委員會 詹全仁」之存款帳戶內
    等情，有中國信託匯款明細、總管委會蓋章之收據、華南銀
    行存款往來明細表暨對帳單在卷可詳（見本院卷一第31-34
    、79-86、413-541頁），且為兩造所不爭執（見本院卷一第
    640頁），堪予認定。
　㈡總管委會是實際存在的管理組織，並非虛構：
　　⒈查名人世界大廈社區設有各梯棟管委會，負責各梯棟共用
      部分之管理維護，並向各梯棟住戶收取管理費，彼此財務
      、管理均相互獨立等情，為兩造所不爭執（見本院卷一第
      150、181、183頁），堪予認定。
　　⒉次查，名人世界大廈各梯棟之管委會，早在75年間即有組
      成「名人世界聯合管理委員會」，由各棟推派委員參加，
      有委員名冊、會議召集通知在卷可查（見本院卷一第283-
      284頁），從現今留存的〈名人世界大廈管理委員會組織規
      章草案〉，可見該社區也曾計畫由社區全體住戶組成一個
      管委會，但最終未能成功（見本院卷一第285-295頁），
      該〈草案〉是以中文打字機繕打，因為現今中文打字機幾乎
      絕跡，應該不是本件涉訟期間臨時偽造的證物，可以採信
      。其後，89年9月15日〈名人世界大廈總管理委員會組織章
      程〉仍是以各棟及車庫之管委會為團體會員（見本院卷一
      第297-299頁）。據此可知，名人世界大廈長年來均由各
      梯棟、車庫之管委會聯合組成聯合管理委員會、總管理委
      員會之類的聯合組織，來協調社區共同之事務。
　　⒊就今日之總管委會而言，觀諸89年1月7日〈八十九年接管名
      人世界大廈管理委員會籌備會會議紀錄〉記載：「總管會
      因九二一地震，已將全部辦公費用用罄（辦公費用應使用
      至八十九年六月三十一日）如即日移交，則新總管會接管
      後即無辦公費用可用…」等語、以及其他移交之爭執情形
      （見本院卷一第205-207頁），可見名人世界大廈社區89
      年間原有之總管理委員會（下稱舊總管委會）因發生糾紛
      ，必須將業務移交於今日之總管委會。其後，〈名人世界
      大廈總管理委員會實施要點草案〉（91年1月1日）記載（
      見本院卷一第209-211頁）：
　　　「第一章　總則
　　　　第一條　本要點是依據名人世界大廈各棟及地下一樓、
        地下二樓所推出之委員經會議議決通過訂定之。
　　　　…
　　　　第三章
　　　　第五條　本委員會委員之產生［係］由各棟之管理委員會
        各推選五位委員（含總主任委員）、地下一樓一名、地
        下二樓一名及前一任主任委員（當然常務委員）計二十
        三名組成之，委員任期一年，連選得連任。
　　　　第六條　本委員會置主任委員一人，由輪值梯棟（其順
        序為A、B、C、D）之主任委員或經公開推選一人擔任…
　　　  …
　　　　第十條  本委員會之職權為：
　　　　一、研討協助本大廈有關之環境、安全、公設及公約等
            事項。
　　　　…
　　　　三、研擬並執行財務之收支。
　　　　…
　　　　六、出（列）席政府機關之相關會議或活動。
　　　　七、執行現行大廈管理法令及本要點所規定之權責。
　　　　…
　　　　第六章  經費
　　　　第十九條  本委員會經費區分為：
　　　　一、月管理費：地下一樓以坪為單位，每月收繳一次（
            收費辦法另訂之）。」
　　  據總管委會91年1月23日委員會議紀錄記載，上開〈實施要
      點〉除第五章「本會歷屆主任委員及會務顧問」之規定暫
      時凍結外，其餘修正後業經決議通過（見本院卷一第219-
      221頁），可見名人世界大廈各梯棟管委會確曾於91年1月
      間重新決議成立現今之總管委會。上述保留的〈實施要點〉
      第五章，是關於前任主任委員、會務顧問出席會議的事宜
      ，並非管理委員會不可或缺的事項，縱使該部分規定被決
      議保留，仍不影響總管委會之成立及存續。其後，總管委
      會仍有繼續運作，有總管委會91年度工作報告、91年歷次
      會議紀錄在卷可查（見本院卷一第213-257頁）。
　　⒋華南銀行瑞祥分行戶名「名人世界大廈總管理委員會詹全
      仁」存款帳戶，雖然是被告詹全仁在擔任總管委會主任委
      員或財務委員期間所開設，但其印鑑章分別由A棟財務委
      員沈昆川、B棟住戶羅太太、總管委會財務委員陳美蓮保
      管，現今則由名人世界社區大廈之管理負責人王振鴻負責
      保管，經被告陳明在卷（見本院卷一第641頁、卷二第28
      頁）。參諸總管委會110年10月16日緊急會議記錄決議記
      載：「柒、決議 四、總管委會訂於110年10月21日上午09
      ：30變更原取款印鑑章，現場一致推薦由第8梯財務委員
      提供請款印鑑章，並於每月總財報核上監事人。」（見本
      院卷二第19-23頁），可見總管委會確實有委員輪值保管
      上開存款帳戶之印鑑章，並非由被告3人自行把持。無權
      利能力之團體，因無法人格，無法以團體名義申辦財產帳
      戶，但仍有交易、收付款項之需求，為求變通，實務上常
      由其管理人以自己名義開設帳戶，但會在戶名標明團體名
      稱或職銜，以表示該帳戶之存款屬於團體之財產，並與管
      理人個人之財產相區隔，其印鑑章則由歷屆管理人保管，
      於改選時一併移交。「名人世界大廈總管理委員會詹全仁
      」存款帳戶，從戶名來看即屬此類情形，被告所供述之印
      鑑交接情形，亦與常情相符，堪予採信。據此可知，總管
      委會確實有獨立的財產，並未與被告個人之財產混同。
　　⒌觀諸上述帳戶存款往來明細，可見常有存款人代號為「名
      人B」、「某棟某梯」、「名人車管」之款項匯入，應是
      名人世界社區大廈各棟或停車場管委會交予總管委會之分
      攤費用（見本院卷一第411-541頁）。另一方面，總管委
      會負責維護名人世界大廈社區全體之水塔、消防設備、高
      壓電氣設備、中庭花園等設施等情，則有總管委會與訴外
      人永值消防安全設備檢修股份有限公司簽署之受理委任檢
      修申報合約書（見本院卷一第317-322頁）、與訴外人上
      慶機電技術顧問有限公司簽署之高壓電氣設備檢驗契約（
      見本院卷一第323-335頁）、訴外人順達實業社出具之水
      塔清洗資料（見本院卷一第337-385頁）、電氣設備檢修
      費、中庭排水管維修費用、園藝維護費用、消防設備維護
      費用、水塔水池清洗費、斜坡道修補費用、監視系統費用
      之會計憑證（見本院卷一第549-575、619-625頁）在卷可
      查。徵諸總管委會之支出明細單，總管委會並有繳納公共
      電費、清潔費、公共自來水費等費用（見本院卷一第595-
      617頁）。據此可知，總管委會確實有處理名人世界大廈
      社區之公共事務，其經費則來自於各梯棟、停車場管委會
      之分攤經費。而各梯棟、停車場管委會之所以長年來不斷
      繳納分攤費用，顯然也承認總管委會就社區上述水塔、消
      防設施、高壓電設備、中庭維護等公共事務有管轄權限。
　　⒍原告曾因名人世界社區大廈之地下室停車位糾紛，起訴請
      求總管委會返還停車位等，經本院以95年度重訴字第504
      號判決准許後，原告嗣於97年間與總管委會辦理點交，有
      判決、點交書在卷可查（見本院卷一第301-316頁），可
      見總管委會確有管理社區事務之事實。
　　⒎據此，總管委會事實上確實有在運作，有自己的財產，並
      有承擔名人世界大廈社區部分的公共事務，屬於實際存在
      的管理組織，並非虛構的組織。
　㈢被告並無詐欺取財之侵權行為：
　　⒈按因故意或過失，不法侵害他人之權利者，負損害賠償責
      任；數人共同不法侵害他人之權利者，連帶負損害賠償責
      任；法人對於其董事或其他有代表權之人因執行職務所加
      於他人之損害，與該行為人連帶負賠償之責任，民法第18
      4條第1項前段、第185條第1項前段、第28條定有明文。就
      此侵權行為之存在，應由原告負舉證責任。又詐欺固係侵
      害他人意思自由之一種態樣，惟詐欺必以行為人有使他人
      陷於錯誤之故意，故意示以不實之事，致該他人基於錯誤
      ，而為不利於己之意思表示者，始足當之，倘詐欺行為人
      欠缺主觀之詐欺故意，縱該他人或不免為錯誤之意思表示
      ，仍與詐欺之法定要件不侔，此有最高法院87年度台上字
      第548、1195號民事判決意旨可據。
　　⒉查被告詹全仁曾於92、93、96年擔任總管委會主任委員，
      蕭明育自102年至110年7月擔任總管委會主任委員，吳健
      生則自102年至110年擔任總管委會之總幹事等情，為被告
      所陳明（見本院卷二第7頁），原告亦未爭執（見本院卷
      二第36-37頁），堪予採信。總管委會雖然並未依照公寓
      大廈管理條例向主管機關報備，且其本質上是各管理委員
      會共同組成的聯合組織，而非由區分所有權人直接開會決
      議的管理委員會，屬於公寓大廈管理條例所未明文規範的
      管理組織型態，但總管委會確實有在運作，處理社區公共
      事務，業經認定如前。被告既然是在擔任總管委會的主任
      委員、總幹事，本於執行職務之意思，向原告催繳管理費
      ，難認有何詐欺犯意。
　　⒊次查，舊總管委會時代，時任主任委員趙明田等曾與系爭
      地下室前手承租人統合公司召開協調會，議定管理費為每
      坪每月50元，合1,600坪，每月共80,000元，有會議記錄
      在卷可詳（見本院卷二第13-17頁），其後，統合公司從9
      0年12月起即已正常繳交每月80,000元之管理費，有總管
      委會91年1月9日第一次委員會議紀錄在卷可查（見本院卷
      一第215頁）。原告於95年間拍定取得系爭地下室後，亦
      依統合公司之告知，繼續繳納該管理費（見本院卷一第14
      頁）。上述協調會結論雖然不是區分所有權人會議決議，
      與公寓大廈管理條例第18條第1項第2款規定不符，但名人
      世界大廈社區長年來都有總管委會、各梯棟及停車場管委
      會等兩層管理組織存在，有其特殊的歷史背景。且系爭地
      下室橫跨該社區的整個中庭地下室，無法劃歸各梯棟管委
      會管轄，業據被告所陳明（見本院卷一第151頁），而各
      梯棟均派委員參與總管委會，長年均同意總管委會向原告
      收取管理費，未為異議，可見各管委會為了收費的便利，
      亦默認此一作法。在此特殊背景下，被告依協調會結論、
      長年來的慣習來催繳管理費，不能期待被告必然能夠了解
      其中的法律問題，更不能苛責被告有詐欺犯意。
　　⒋況且，原告繳納的管理費，是匯入「名人世界大廈總管理
      委員會詹全仁」存款帳戶，而該帳戶的印鑑是由總管委會
      在任的委員所掌管，且其目的是供總管委會的運作而使用
      ，並無證據顯示被告有將款項侵占入己、挪為己用，顯難
      認定被告有詐欺取財之犯意。
　　⒌據此，原告主張被告構成詐欺取財之共同侵權行為，尚屬
      無據。
　㈣被告亦無不當得利：
　　⒈按無法律上之原因而受利益，致他人受損害者，應返還其
      利益，民法第179條定有明文。在給付型之不當得利，受
      領人係基於給付關係，向受損人受領給付者，該受益與受
      損之間即可認為係同一原因事實而具有因果關係；所謂給
      付，係指有意識地，並基於一定目的而增加他人財產，此
      應注意「給付目的」，以決定給付關係之當事人為何，此
      有最高法院104年度台上字第2137號、106年度台上字第23
      9號民事判決意旨可據。至於在「非給付型之不當得利」
      中之「權益侵害之不當得利」，凡因侵害歸屬於他人權益
      內容而受利益，致他人受損害，即可認為基於同一原因事
      實致他人受損害，並欠缺正當性，亦即以侵害行為取得應
      歸屬他人權益內容的利益，而不具保有該利益之正當性，
      即應構成無法律上之原因，成立不當得利。然而，不論是
      給付型、非給付型不當得利，就被告受有利益之事實，原
      告均負舉證責任。
　　⒉原告繳納的管理費，是匯入「名人世界大廈總管理委員會
      詹全仁」存款帳戶，而該帳戶的印鑑是由總管委會在任的
      委員所掌管，目的是供總管委會的運作而使用，並不在於
      增益被告個人之財產，因此，給付關係應成立於原告與總
      管委會之間，原告與被告之間並無給付關係存在。同時，
      因為目前並無證據顯示被告有將款項侵占入己、挪為己用
      ，在有其他委員保管印鑑之情形下，被告亦無法隨意動用
      該存款帳戶內之存款，難認被告因原告繳納管理費而受有
      何等利益。
　　⒊據此，原告主張被告受有不當得利，亦屬無據。
四、綜上所述，原告依民法第179條、第184條第1項前段、第185
    條規定，請求詹全仁返還96年12個月份之管理費960,000元
    本息，請求蕭明育、吳健生連帶返還102年1月至107年2月共
    62個月份之管理費4,960,000元本息，均無理由，應予駁回
    。原告之訴既經駁回，其假執行之聲請亦喪失依據，應併予
    駁回。
五、本件事證已臻明確，兩造其餘主張、攻擊防禦方法及所提證
    據，經審酌後認於本件判決結果不生影響，爰不逐一論駁，
    併此敘明。
六、據上論結，本件原告之訴為無理由，依民事訴訟法第78條，
    判決如主文。
中　　華　　民　　國　　111 　年　　3 　　月　　9 　　日
                  民事第三庭  審判長法　官　方祥鴻
　　　　　　　　　　　　　　　　　　法　官　黃鈺純
　　　　　　　　　　　　　　　　　　法　官　王沛元
以上正本係照原本作成。
如對本判決上訴，須於判決送達後20日內向本院提出上訴狀。如
委任律師提起上訴者，應一併繳納上訴審裁判費。
中　　華　　民　　國　　111 　年　　3 　　月　　9 　　日
                                    書記官  顏莉妹